【裁判字號】    89,易,58
【裁判日期】    890315
【裁判案由】    詐欺
【裁判全文】
臺灣臺中地方法院刑事判決                            八十九年度易字第五八號
    公  訴  人  臺灣臺中地方法院檢察署檢察官
    被      告  甲○○
    選任辯護人  江來盛
右列被告因詐欺案件，經檢察官提起公訴（八十八年度偵字第一四○五四號），本院
判決如左：
    主  文
甲○○無罪。
    理  由
一、告訴意旨略以：被告甲○○於民國八十七年三月三十一日向告訴人乙○○借款新
    台幣（下同）五十萬元，同年四月復向告訴人借款一百萬元，共積欠告訴人一百
    五十萬元，並開立面額一百五十萬元之本票一紙交予告訴人以供擔保，嗣雙方約
    定於八十八年四月三十日下午一時，在台中市○○路上海商業銀行（下稱上海商
    銀）中港分行進行償債及計算利息事宜，雙方均依約到場，被告於支付利息現金
    二萬元後，表示要另開立支票，換回該紙本票，請告訴人將本票出示，告訴人不
    疑有詐，遂將該紙本票交付被告，被告竟意圖為自己不法之利益，佯稱所開之支
    票有誤，須返回車上拿取另張支票重開，而將該紙本票一併取走，告訴人在上海
    商銀等待許久，卻不見被告返回，經向被告追償，被告竟拒不償還債務，告訴人
    始知受騙，因認被告涉有刑法第三百三十九條第二項詐欺得利之罪嫌。
二、按刑法第三百三十九條第二項之詐欺罪，以得財產上不法之利益為要件，例如取
    得債權、免除債務之類。若詐得現實之物，即與財產上不法之利益有別，應屬同
    條第一項之範圍；又同法之詐欺罪與竊盜罪，雖同係意圖為自己或第三人不法之
    所有而取得他人之財物，但詐欺罪以施行詐術使人將物交付為其成立要件，而竊
    盜罪則無使人交付財物之必要，所謂交付，係指對於財物之處分而言，故詐欺罪
    之行為人，其取得財物，必須由於被詐欺人對於該財物之處分而來，否則被詐欺
    人提交財物，雖係由於行為人施用詐術之所致，但其提交既非處分之行為，則行
    為人因其對於該財物之支配力一時弛緩，乘機取得，即與詐欺罪應具之條件不符
    ，自應論以竊盜罪，最高法院分別著有二十五年非字第一一九號及三十三年上字
    第一一三四號等判例可稽。
三、訊據被告固坦承於上開時地取走本件本票之事實不諱，惟矢口否認有何右揭詐欺
    得利之犯行，於偵查中辯稱：伊已將欠款清償完畢，案發當天係與告訴人談股票
    買賣事宜，並非洽談清償欠款及利息計算之事，告訴人一見面即主動將本票還伊
    云云；於本院審理時改稱：案發當天，伊與告訴人約定在上海商銀清償債務及計
    算利息之事，因伊當時尚欠告訴人一百五十萬元，故向告訴人要求取回本件本票
    欲另開支票予告訴人收執，告訴人才當場將本件本票拿給伊，伊便當場將之撕掉
    ，但伊不知道告訴人有否看到，伊說會再開支票給告訴人，伊即離開了，不過伊
    未告訴告訴人說伊要回家了，告訴人因此才生誤會云云。經查本件被告所取得者
    僅為本票一紙乙節，業據被告自承在卷，核與告訴人指述之情節相符，堪予認定
    。而此僅發生告訴人不能持該本票向被告行使票款請求權之法律效果，告訴人仍
    得本於金錢借貸之原因關係向被告取償，被告尚不能發生免除債務等取得財產上
    不法利益之法律效果，告訴人亦不因被告之行為而受有債權之損害，故被告所取
    得既僅本件本票之現實之物，縱有施用詐術之行為，揆諸前揭判例意旨，其所為
    仍與刑法第三百三十九條第二項詐欺得利罪之構成要件有間，尚難以該罪相繩。
    至於被告究如何取得本件本票，告訴人於偵訊時即稱：「當時我只是出示（本票
    給被告看），不是要給他（被告），且他本金根本沒還清」乙情，且於本院審理
    時亦陳稱：「當天被告仍欠我一百五十萬元，他要我把本票交還他延期，他並要
    再開一張支票給我，他當場有給我二萬的利息，我就把本票放在櫃台上，然後我
    在點算二萬元時，被告說他支票寫錯了，他要出去車上拿支票簿進來，便乘機從
    櫃台上拿走我的本票，我發現本票被拿後，就在銀行內等，等了二十分鐘才發現
    被告跑掉了」乙情，顯見告訴人自始至終皆表示當時僅係出示本件本票予被告，
    並無將之交付被告之情事。且衡諸常情，倘被告為求延期清償票款，而與告訴人
    洽談另開立新票據以換回舊票據，告訴人在未取得新票據之前，應無將本件本票
    交還被告之理。又如本件本票確係由告訴人交還被告欲換取新票，何以被告於偵
    訊時須謊稱其已清償欠款，告訴人始交還本件本票云云。再者，被告於取走本票
    後，未告知告訴人即先行返家，且遲至八十八年八月十六日公訴人提起公訴之後
    始出面與告訴人和解乙節，業據被告於本院審理時自承在卷，並有被告提出之和
    解書影本一紙附卷可稽。果本件本票確係告訴人交還被告欲換取新票，何以被告
    會有如此之行徑。是被告所辯告訴人係主動將本票交付予伊云云，顯與常情不合
    ，並不足採。從而，本件應係告訴人將本票出示被告後，將之置於櫃台上，並未
    將之交付被告。本件告訴人既無將本件本票交付被告之處分行為，縱被告係利用
    告訴人對於本件本票支配力一時弛緩，乘機取走，揆諸前揭判例意旨，其所為要
    與詐欺取財罪之構成要件不符，亦難繩以該罪。此外，本院查無其他積證據足資
    證明被告有何右揭詐欺之犯行，參諸首揭說明，被告犯罪不能證明，應為無罪之
    諭知。
四、至於被告是否有利用告訴人對於本件本票支配力一時弛緩，乘機取走該本票之竊
    盜犯行，因不在本件起訴效力範圍，本院自不予以審究，應由檢察官另行偵辦，
    附予敘明。
據上論斷，應依刑事訴訟法第三百零一條第一項，判決如主文。
中        華        民        國    八十九    年    三    月    十五    日
                                  台灣台中地方法院刑事第六庭
                                      法官  許 秀 芬
右正本證明與原本無異。
如不服本判決，應於判決送達後十日內向本院提出上訴狀，上訴於臺灣高等法院臺中
分院( 須附繕本 )。
                                      書記官
中        華        民        國    八十九    年    三    月    十六    日


司法院資訊處製作；財團法人民間司法改革基金會備份。
